【裁判字號】    99,台上,730
【裁判日期】    990204
【裁判案由】    殺人等罪
【裁判全文】
最高法院刑事判決              九十九年度台上字第七三０號
上  訴  人  台灣高等法院台南分院檢察署檢察官
被      告  甲  ○
上列上訴人因被告殺人等罪案件，不服台灣高等法院台南分院中
華民國九十八年十一月二十四日第二審判決（九十八年度上重訴
字第七八七號，起訴案號：台灣嘉義地方法院檢察署九十七年度
偵字第七七六八號），提起上訴，本院判決如下：
    主  文
上訴駁回。
    理  由
按刑事訴訟法第三百七十七條規定：上訴於第三審法院，非以判
決違背法令為理由，不得為之；是提起第三審上訴，應以原判決
違背法令為理由，係屬法定要件。如果上訴理由書狀並未依據卷
內訴訟資料具體指摘原判決不適用何種法則或如何適用不當，或
所指摘原判決違法情事，顯與法律規定得為第三審上訴理由之違
法情形不相適合時，均應認其上訴為違背法律上之程式，予以駁
回。本件原判決已敘明依憑被告甲○之自白、證人余志成、何文
雄、賴黃秋桃、賴意昕、陳美如、警員吳志成、陳明周之證詞，
相驗筆錄、相驗屍體證明書、檢驗報告書、解剖報告書、鑑定報
告書相驗照片、案發現場照片、內政部警政署刑事警察局槍、彈
鑑定書、被告持用行動電話通聯紀錄、扣案槍、彈等證據資料，
認定被害人盧德福向被告借款不還，復因不滿被告催討債款，而
迭次揚言「準備輸贏、大埔不要住了」、「準備拐杖，要甲○準
備去住醫院，見一次打一次，大埔他不要想住下去了」、「打死
甲○」等詞恫嚇被告。復對被告之母賴黃秋桃口出穢語，對被告
之妹賴意昕表示欲對被告不利，並丟下以紙袋包裝之豬頭一顆，
資以示威，致被告心生忿恨。乃於民國九十七年十一月八日上午
找盧德福議論時，因雙方言語互嗆，情緒激亢，而基於殺人故意
，持槍射擊盧德福死亡。復與盧宏忞搶奪槍枝之際，為避免所持
槍枝被奪，另基於殺人之不確定故意，對盧宏忞扣擊板機射擊，
使因大量血胸休克死亡。被告行為後主動向警自首，接受裁判。
因而撤銷第一審關於殺害盧德福部分科刑之判決，改判仍論以被
告殺人罪，依自首減輕其刑後，量處有期徒刑二十年，褫奪公權
十年，及宣告相關之從刑；另維持第一審就殺害盧宏忞部分，論
被告以殺人罪，依自首減輕其刑後，量處有期徒刑十四年，褫奪
公權七年，並宣告相關從刑之判決，駁回檢察官及被告就該部分
之第二審上訴；復定應執行之刑為有期徒刑三十年，褫奪公權十
年。已詳述所憑證據及認定之理由，所為論斷，俱有卷存資料可
資覆按。檢察官上訴意旨略以：(一)、被告自承報案時係陳稱「打
傷盧德福父子」，且未留在現場等候員警，是否有自首之真義，
非無疑義。原判決未予調查究明，遽依自首規定減輕其刑，已有
可議。(二)、原審就被告殺害盧德福部分，僅因被告嗣後與被害人
家屬和解乙端，即改判有期徒刑二十年，而未考量其是否有與社
會永久隔離之必要，允有未當。另被告殺害盧宏忞之情節，並未
較殺害盧德福之行為更輕，卻維持第一審僅量處有期徒刑十四年
之判決，亦嫌過輕云云。
經查：自首祇以在犯罪未發覺前，自行申告其犯罪事實於該管公
務員，而受法律上裁判為要件，至其方式係用言詞或書面，以及
係自行投案或託人代行，係直接向偵查機關為之，抑向非偵查機
關請其轉送，均無限制。而刑法第六十二條有關自首減輕其刑之
規定，於九十四年二月二日修正公布、九十五年七月一日施行，
自首由一律必減其刑，修正為得減輕其刑，其修正說明闡述自首
之動機不一而足，有出於內心悔悟者，有出於情勢所迫者，亦有
出於預期邀獲必減之寬典者，倘一律必減其刑，難於獲致公平，
乃修正為委由裁判者視具體情形決定減輕其刑與否，可符公平之
旨。則刑法第六十二條前段規定對於未發覺之罪自首而受裁判者
，得減輕其刑，是否減輕，自屬法官得自由裁量之職權，苟已說
明其所憑依據，即不能任意指為違法。原判決理由已敘明被告犯
罪後，未經發覺前，旋即以電話向有犯罪調查權限之嘉義縣警察
局中埔分局大埔分駐所（下稱大埔分駐所）值班員警吳志成報明
姓名，並陳述其持槍射擊二被害人之事實，事後主動透過友人聯
繫警方，出面投案，接受審判之事實，業據證人即上開分駐所警
員陳明周、吳志成及被告友人陳美如分別證述在卷。又被告所持
用0000000000號行動電話通聯紀錄，記載被告於案發
後隨即於當日上午七時九分許撥打一一九，未接通，嗣於同日上
午七時十分許撥打一０五查號台查詢（大埔分駐所）電話後，旋
即於同日上午七時十一分至七時十二分間，撥打大埔分駐所00
00000000號電話，報明姓名並陳明犯罪事實，足認被告
確有自首之意並接受審判之客觀事實；盱衡被告犯後即生悔意，
希警通知救護人員，並於到案時主動交出扣案槍、彈，犯後態度
良好，因而依刑法第六十二條前段規定，就被告所犯各罪分別減
輕其刑等旨。原判決認定被告對於未發覺之犯罪自首而受裁判，
合於刑法第六十二條自首之規定，並無適用法則不當之違誤；且
係以被告自首並籲請警方通知救護人員，犯後已有悔意及減省警
員調查犯罪時間為由，據以裁量被告依自首規定減輕其刑，所為
說明與裁量自首是否予以減刑之立法本旨，亦稱契合，復無調查
未盡或判決不備理由情事，要難據為提起第三審上訴之適法理由
。檢察官上訴意旨(一)執以指摘，洵屬誤解。又關於刑之量定，係
實體法上賦予法院得為自由裁量之事項，倘其未有逾越法律所規
定之範圍，或濫用其權限，即不得任意指摘為違法，以為第三審
上訴之理由。原判決已詳敘其審酌包括上訴意旨所指被告犯罪之
動機、手段及犯罪後態度等一切情狀，並說明其持槍尋仇，固屬
不當，然係因事前多次屢受盧德福欺壓或挑釁，方起殺機，犯後
即生悔意，迅即籲警通知救護人員，並自首接受裁判，於原審審
理中復與被害人家屬達成和解，賠償損害，取得被害人家屬諒解
，有卷附和解書足憑，暨認檢察官以量刑過輕為由提起上訴為無
理由，而就殺害盧德福部分量處有期徒刑二十年；就殺害盧宏忞
部分，維持第一審所處有期徒刑十四年之所憑理由。衡諸刑法第
二百七十一條第一項之殺人罪，其法定本刑為死刑、無期徒刑或
十年以上有期徒刑；而無期徒刑減輕者，依刑法第六十五條第二
項規定，其上限為有期徒刑二十年；至有期徒刑無加重情形者，
依刑法第三十三條第三款規定，其上限為有期徒刑十五年。被告
犯前揭殺人二罪，有自首減輕其刑之情形，而無法定加重其刑事
由，原判決分別判處上開有期徒刑，並未逾越法律所規定之範圍
，就殺害盧德福部分，又已達無期徒刑減輕後之上限，就殺害盧
宏忞部分，則貼近有期徒刑之上限，難認有濫用自由裁量權限情
形，於法尚屬無違。檢察官上訴意旨(二)並未具體指摘原判決有何
違背法令，僅泛指濫用裁量權，量刑過輕，要非合法之第三審上
訴理由。綜上所述，察官上訴意旨仍執前詞，憑持己見，就原判
決量刑及認事用法職權之合法行使，任意指摘為違法，自與法律
規定得為第三審上訴理由之違法情形，不相適合。其上訴違背法
律上之程式，應予駁回。至被告另犯寄藏槍、彈及傷害部分，經
第一審判決後，已因被告在第二審言詞辯論終結前撤回該部分上
訴，而告確定，附此敘明。
據上論結，應依刑事訴訟法第三百九十五條前段，判決如主文。
中    華    民    國  九十九  年    二    月    四    日
                      最高法院刑事第八庭
                          審判長法官  洪  文  章
                                法官  王  居  財
                                法官  郭  毓  洲
                                法官  黃  梅  月
                                法官  邱  同  印
本件正本證明與原本無異
                                      書  記  官
中    華    民    國  九十九  年    二    月    八    日
                                                     Ｍ

司法院資訊處製作；財團法人民間司法改革基金會備份。
